臺灣高等法院民事判決
                                     108年度上字第1029號
上訴人即附
帶被上訴人  游炎川  
            胡根本  
            范俊雄  
            呂秋東  
            曾秀美  
            游塗容  
            黃金村  
            游聰賢  
            林平欽  
            范永樂  
            林中傑  
            顏菁志  
            林乾隆  
            張國順  
            林高文  
共      同
訴訟代理人  張漢榮律師
複 代理 人  游文愷律師
被上訴人即
附帶上訴人  邱啟峰  
訴訟代理人  陳佳瑤律師
            葉昱廷律師
            吳佳育律師
上列當事人間請求宣告董事行為無效事件，兩造各對於中華民國
108 年6 月26日臺灣新北地方法院107 年度訴字第1683號第一審
判決提起上訴、附帶上訴，本院於109年3月18日言詞辯論終結，
判決如下：
    主  文
原判決關於㈠宣告上訴人於民國一Ｏ七年六月六日所召開財團法人
新北市中和廣濟宮第七屆第一次臨時董監事會議所為重新選舉董
事長及常務監事之決議行為無效、㈡宣告上訴人於民國一Ｏ七年六
月二十六日所召開財團法人新北市中和廣濟宮第七屆第二次董監
事會議所為選任上訴人游炎川為董事長之決議行為無效部分，及
訴訟費用之裁判，均廢棄。
上開廢棄部分，被上訴人在第一審之訴駁回。
附帶上訴駁回。
第一、二審訴訟費用關於上訴及附帶上訴部分，均由上訴人負擔
。
    事實及理由
一、被上訴人主張：兩造均為財團法人新北市中和廣濟宮（下稱
    廣濟宮）第7屆董事，上訴人游炎川並為第6屆董事長。廣濟
    宮於民國107 年5 月10日選舉第7屆新任董監事，同日召開
    新任董監事第1 次聯席會議（下稱系爭5月10日會議），投
    票決議選任伊為第7 屆董事長。詎上訴人游炎川不甘落選，
    指稱伊所獲11張同意票中，有2 張圈選於圈選欄外，係屬爭
    議票，該次選舉無效。嗣以其名義或由12名董事自行召集，
    未經主管機關核准，且未寄發開會通知，而於107 年6 月6 
    日，召開第7 屆第1 次臨時董監事聯席會議（下稱系爭6月6
    日會議），由上訴人作成重新選舉董事長及常務監事之決議
    。其後游炎川更自任召集人，於107年6月26日，召開第7 屆
    第2 次董監事聯席會議（下稱系爭6月26日會議），由上訴
    人作成選任游炎川為第7屆董事長之決議。然系爭6月6日、6
    月26日會議之召集程序，均不符廣濟宮組織暨捐助章程（下
    稱系爭章程）第17條、第18條關於董事會應由董事長或由董
    事2分之1以上聯署，或經主管機關核准後召開之規定；系爭
    6月6日會議決議重新選舉董事長，與廣濟宮內規辦事細則(
    下稱系爭辦事細則)第14條規定不符；系爭6月26日會議僅由
    上訴人投票作成選任董事長之決議，亦違反系爭章程第10條
    關於董事長應由全體董事選出之規定，故該兩次會議上訴人
    所為之決議行為，均違反系爭章程，應由法院宣告為無效。
    又系爭5月10日會議已有過半數董事投票同意選任伊為第7屆
    董事長，符合系爭辦事細則第14條規定，該選任決議行為有
    效，惟上訴人有所爭執等情。爰依民法第64條、系爭章程第
    10條、第17條、第18條規定，求為確認系爭5月10日會議選
    任伊為第7屆董事長之決議行為有效，並宣告系爭6月6日會
    議所為重新選舉董事長及常務監事之決議行為，及系爭6月2
    6日會議所為選任游炎川為董事長之決議行為均無效之判決
    。
二、上訴人則以：系爭5月10日會議投票選舉董事長，因有2張選
    票未圈選於圈選欄內，董事會乃決議將該爭議票送請主管機
    關認定後，再由董監事聯席會議討論，該次會議並未決議選
    任被上訴人為廣濟宮第7屆董事長。又廣濟宮第7屆董事於系
    爭6月6日、6月26日會議召開時，僅為董事當選人，尚未就
    任，該會議並無系爭章程第17條、第18條之適用。且董事就
    任前，董監事聯席會議如何召集，系爭章程並未明定，自得
    適用內政部頒布之「會議規範」相關規定，由上訴人游炎川
    以次12人，以新任董事身分召集系爭6月6日會議。縱認該次
    會議應由當時之董事長游炎川召集始為合法，其亦為該次會
    議召集人之一，該召集程序仍屬適法。而系爭6月26日會議
    乃延續系爭5月10日會議所未完成之董事長選任議題，並非
    基於系爭6月6日決議所召集。且系爭6月6日、6月26日會議
    均經新任21名董事及7名監事全體出席，所為重新選舉及選
    任董事長之決議，均無瑕疵等語，資為抗辯。
三、原審宣告上訴人於系爭6月6日會議所為重新選舉董事長及常
    務監事之決議行為，及於系爭6月26日會議所為選任上訴人
    游炎川為董事長之決議行為均無效，而駁回被上訴人其餘之
    訴。兩造各就其敗訴部分提起上訴、附帶上訴。上訴人之上
    訴及答辯聲明為：㈠原判決主文第1項、第2項廢棄；㈡上開廢
    棄部分，被上訴人在第一審之訴駁回；㈢附帶上訴駁回。被
    上訴人附帶上訴及答辯聲明為：㈠原判決關於駁回被上訴人
    下列第㈡項之訴部分廢棄；㈡確認系爭5月10日會議選任被上
    訴人為第7屆董事長之決議行為有效；㈢上訴駁回。
四、兩造均為廣濟宮第7屆董事，上訴人游炎川並為第6屆董事長，任期至107年6月30日止。廣濟宮於107年5月10日舉行第7屆董監事選舉，同日召開系爭5月10日會議，舉行第7屆董事長選舉投票，投票結果被上訴人所獲票數有2張選票未圈選於圈選欄位，廣濟宮乃就該爭議票之認定，函詢新北市政府民政局，經該局函覆宜由廣濟宮自行決定。嗣廣濟宮召開系爭6月6日會議，其後上訴人游炎川自任召集人，發函通知第7屆董監事當選人，召集系爭6月26日會議。系爭6月6日、6月26日會議均經全體21名董事及7名監事到場，惟其中被上訴人及部分董事表示各該會議違法，拒絕簽到出席。系爭6月26日會議乃由上訴人進行選舉董事長之投票，投票結果，由上訴人游炎川獲得14票當選第7 屆董事長等事實，為兩造所不爭執（見本院卷第100至101、155頁），堪信為真正。
五、被上訴人請求確認系爭5月10日會議選任伊為第7屆董事長之
    決議行為有效，並宣告系爭6月6日會議所為重新選舉董事長
    及常務監事之決議行為，及系爭6月26日會議所為選任上訴
    人游炎川為董事長之決議行為均無效，為上訴人以上開情詞
    所否認，茲就爭點分別論述如下：
（一）系爭5月10日會議投票爭議未決，被上訴人請求確認該會
      議選任伊為第7屆董事長之決議行為有效，不能准許。
　　⒈設立財團，應訂立捐助章程；財團之組織及其管理方法，
      由捐助人以捐助章程定之，此觀民法第60條第1項前段、
      第62條第1項前段規定甚明。據此可知，財團法人之管理
      ，應依章程所定方法為之。如財團法人設董事會，選任董
      事長管理法人之事務，有關董事長之選任方式，即屬財團
      法人之管理方法，自應依章程規範為之。倘章程將規範制
      定權授予董事會，則關於董事長選任之事務，即應由董事
      會決議處理之。
　　⒉依系爭章程第15條第1款：「本法人董事會之職權如左：㈠
      制定本法人內規細則」（見原審㈠卷第25頁）；及系爭辦
      事細則第1條、第11條第1項、第14條第1項：「本內規辦
      事細則依本宮章程第15條第1項規定訂定之」、「本法人
      設董、監事會，董事會置董事21名…」、「董事會置董事
      長1名，由全體董事以無記名投票方式選舉之，…，以得全
      體董事過半數者為當選」等規定（見本院卷第123至124頁
      ），參互以觀，可知系爭章程已授權董事會制定系爭辦事
      細則，規範董事長之選任方式。由是而論，系爭章程既將
      董事長選任之規範制定權授予董事會，董事會就董事長選
      任之相關事項，即有決定權。基此，有關廣濟宮董事長選
      任之爭議，自應由董事會議決處理之。
　　⒊系爭5月10日會議由廣濟宮全體21名新任董事出席，會中投
      票選舉第7屆董事長，開票結果因有2張爭議票，董事會乃
      作成：「經董事會選舉董事長結果，游炎川得票數10票，
      邱啟峰得票數9票，但另有2票有爭議。2票有爭議認定為
      無效票，則為游炎川當選董事長。2票有爭議認定為邱啟
      峰有效票，…，則為邱啟峰當選董事長。董事會經表決結
      果，先送主管機關新北市政府民政局，判定是否為邱啟峰
      有效票，再決定選舉董事長結果（標題數字均省略）」之
      決議乙節，有會議紀錄、第7屆董事長選票領取表可考（
      見原審㈠卷第334頁、本院卷第299頁）。顯見系爭5月10日
      會議，全體董事已決議第7屆董事長之選舉結果，應視該2
      張爭議票之判定結果而定，並未逕認該2張爭議票屬於被
      上訴人之有效票。
　　⒋廣濟宮就上開2張爭議票，函請新北市政府民政局判定，該
      局函覆宜由廣濟宮自行決定，已如前述。衡諸廣濟宮董事
      長之選任，為財團法人之管理事項，有關董事長選票認定
      之爭議，屬於私法自治之範圍，自應由廣濟宮以私法行為
      自行決定。新北市政府民政局上開函文，同此意旨，洵屬
      可取。而觀諸系爭章程、辦事細則，就董事長選票有效票
      如何認定，雖無規範，然董事長有效票之認定，關涉董事
      長選任之方式，依上說明，自應由董事會議定之。在董事
      會尚未制定認定規範前，有關選票有效票之爭議，自應由
      董事會決議認定，始符法人機關權責及私法自治之法理。
      至兩造各稱：應依人民團體法、人民團體選舉罷免法、公
      職人員選舉罷免法、公職人員選舉選舉票有效與無效之認
      定圖例等法令，判定上開爭議票云云，因上開法令均非規
      範財團法人之法源，於財團法人董事長之選舉並無適用餘
      地，兩造所陳自非可採。
　　⒌準此，系爭5月10日會議選任董事長之2張爭議票，應由廣
      濟宮董事會決議認定其效力。廣濟宮董事會迄未決議認定
      該爭議票之效力，則系爭5月10日會議選任董事長之投票
      結果，即屬未定。而被上訴人於該次投票所獲同意票，排
      除上開爭議票，僅獲9票，並未過全體董事21票之半數。
      被上訴人逕謂其已獲過半數董事投票同意，依系爭辦事細
      則第14條規定，已當選第7屆董事長云云，自非可取。職
      是，其請求確認系爭5月10日會議選任伊為董事長之決議
      行為有效，要屬無據，不能准許。
（二）被上訴人訴請宣告上訴人於系爭6月6日、6月26日所為決
      議行為無效，當事人適格並無欠缺。
　　⒈財團法人之董事有違反章程之行為時，法院得因利害關係
      人之聲請，宣告其行為為無效，此觀民法第64條規定甚明
      。利害關係人依上開規定，聲請法院宣告財團法人董事行
      為無效，應提起形成之訴。而董事會之決議，乃董事之行
      為，故利害關係人對決議行為之董事，提起宣告該董事決
      議行為為無效之訴，當事人適格即無欠缺。
　　⒉被上訴人主張上訴人於系爭6月6日、6月26日會議作成董事
      會決議，有違反系爭章程規定之事由，應宣告無效等情，
      據以提起本訴。依上開說明，其以上訴人為被告，請求宣
      告上訴人於系爭6月6日、6月26日之決議行為無效，當事
      人適格並無欠缺。上訴人辯稱未將全體董事列為被告，當
      事人不適格云云，並不可取。
（三）系爭6月6日、6月26日會議係由無召集權人所召集。
　　⒈財團法人董事係於上屆董事任期屆滿前改選，並自任期屆
      滿時解任者，其董事長之改選，得否於任期屆滿前為之，
      民法未有規範。觀諸系爭章程、辦事細則，固於第10條、
      第12條規定，董事任期4年、第2屆以後董事，於上屆董事
      任期屆滿2個月前改選（見原審㈠卷第24、25頁）。惟就董
      事長之改選得否於任期屆滿前為之，亦無明文。審諸董事
      於上屆董事任期屆滿前改選者，須於上屆董事任滿後，始
      得就任，召開董事會選任董事長，此將造成董事長無法於
      任期屆滿前改選，銜接視事，致財團法人之運作中斷，不
      利目的事業之達成，自屬不宜。以故，公司法第203條第2
      項關於「董事於上屆董事任期屆滿前改選，並自任期屆滿
      時解任者，其董事長之改選，得於任期屆滿前為之」規定
      ，於財團法人之董事長改選，應可類推適用，俾促進財團
      法人管理方法之完善。基此，廣濟宮第7屆董事長之選任
      ，應類推適用公司法第203條第2項規定，由改選之董事於
      上屆董事任期屆滿前，召集第7屆董事會選任之。
　　⒉依系爭章程第17條、系爭辦事細則第11條第2項：「本法人董事會每四個月開會一次，但董事長認為必要時，或董事二分之一以上請求開會時，由董事長召開臨時會議」（見原審㈠卷第26頁）、「董、監事得舉行聯席會議，由董事長召集之」（見本院卷第123頁）規定，廣濟宮董事會、董監聯席會議，雖應由董事長召集。惟其第7屆董監事於107年5月10日經第6屆董監事會選出後，尚未就任，於開會選舉新任董事長前，自無第7屆董事長可以召集第7屆董監事會議進行。而此情形，與公司法第203條第1項規定「每屆第1次董事會，由所得選票代表選舉權最多之董事召開」之規範基礎，即股份有限公司董事會雖應由董事長召集，但第一次董事會召集時，新任董事長尚未產生，無從由新任董事長召開第1次董事會之情形相同。且廣濟宮之董事會依系爭章程第15條第3款、第4款、第7款規定，負責法人業務計畫之擬定與執行、財產之管理、運用及其他重要事項之處理，並以過半數董事出席經出席董事過半數決議為之（見原審㈠卷第25至26頁），係屬廣濟宮之業務執行機關，此與股份有限公司董事會亦屬公司之業務執行機關，並以會議體採多數決合議制之決策方式執行業務（參公司法第202條、第206條規定）情況，並無二致。準此，廣濟宮第7屆董事長未選出前，既無新任董事長可召集會議，系爭章程、辦事細則亦未規定新任董長未選出前，應由何人召集新任董監事會，則上開公司法第203條第1項關於每屆第1次董事會由得票最高之董事召集之規定，於廣濟宮第7屆董監事會之召集，自有類推適用之必要。且該項規定於公司法55年7月19日修正時，即已明定，被上訴人謂該規定於107年8月始修正公布，於107年5、6月間召集之第7屆董監事會無類推適用餘地云云，尚有誤會。
　　⒊兩造雖分別陳稱：廣濟宮第7屆董事長未選出前，第7屆董
      監事會應由第6屆董事長，或過半數第7屆董事召集之，不
      應類推適用公司法第203條第1項云云。然依系爭章程第10
      條、系爭辦事細則第14條均規定「董事長由全體董事以無
      記名投票選舉之」（見原審㈠卷第24頁、本院卷第124頁）
      以觀，可知董事長資格、權限來自同屆全體董事之決議選
      任。而廣濟宮第6屆董事長，並非第7屆董事所同意選任，
      不具第7屆董事授權基礎，自不應賦與第7屆董事會召集權
      。況若上屆董事長未當選下屆董監事，仍由上屆董事長召
      集下屆董監事會議，亦與事理不合。故上訴人謂第7屆董
      事長未選出前，董監事會議應由第6屆董事長召集云云，
      並不可採。再依系爭章程第17條、18條規定：「本法人董
      事會每四個月開會一次，但董事長認為必要時，或董事二
      分之一以上請求開會時，由董事長召開臨時會議」、「董
      事長未按時召開董事會，或二分之一以上董事請求召開臨
      時董事會，董事長無故拒絕時，得由二分之一以上董事報
      請主管機關核准後召集之」（見原審㈠卷第26至27頁）以
      察，可知「過半數董事」僅在請求董事長召集董事會，董
      事長無故拒絕，經主管機關核准後，始可直接召集董事會
      。然廣濟宮第7屆董事長選出前，第7屆董事並無請求之對
      象，自無適用上開章程規定以過半數新任董事召集第7屆
      董監事會議之餘地。被上訴人稱第7屆董事長選出前，應
      由過半數新任董事召集董監事會云云，亦非可取。
　　⒋準此，廣濟宮第7屆董監事會，於新任董事長選出前，應類
      推適用公司法第203條第1項規定，由得票最高之第7屆董
      事召集之。而該得票最高之第7屆董事，為張國順、范俊
      雄，乃兩造所不爭執（見本院卷第270頁）。故系爭6月6
      日、6月26日之董監事會，自應由其召集。惟該2次會議均
      由上訴人游炎川以會議通知函，通知全體第7屆董監事而
      為召集乙節，有會議通知函可憑（見原審㈠卷第35頁、本
      院卷第141頁），據此足徵，該2次會議均屬無召集權人所
      召集，可以確定。被上訴人同此意旨之主張，應屬可採。
（四）系爭6月6日、6月26日會議所為決議自始不生效力，無民
      法第64條宣告無效規定之適用。
　　⒈審諸廣濟宮董事會係執行業務機關，為廣濟宮之權力中樞
      ，且為會議體，採合議制決策，其決議左右廣濟宮之管理
      運作，影響深遠。為避免董事長選出前，不同意見董事群
      體各推屬意人選，自行召集董事會作成決議，導致決議效
      力莫衷一是，干擾廣濟宮之運作及法人公益目的之達成，
      自應嚴格限制董事會召集權人之資格，秉棄無召集權人所
      召集會議之決議效力。換言之，應認其董事會由無召集權
      人所召集者，不能有效作成決議。系爭6月6日、6月26日
      會議既屬無召集權之游炎川所召集，自應認其不能有效作
      成第7屆董監事會之決議。是其所為決議行為，自始不生
      效力，堪予認定。至系爭5月10會議固亦非由得票最高之
      第7屆董事張國順、范俊雄所召集，然該次會議全體第7屆
      董事均已出席，此經上訴人陳明在卷，並有第7屆董事長
      選票領取表可稽（見本院卷第299頁）。該全體董事對於
      會議召集程序並無異議而為決議之進行，顯見全體董事均
      願承認決議之效力，並無上述不同董事群體各自決議，混
      淆董事會決議效力之弊，故應例外認得補正召集權之欠缺
      ，承認其董事會決議之效力。而系爭6月6日、6月26日會
      議，雖全體董事亦均到場，惟各有部分董事爭執程序瑕疵
      ，拒絕簽到出席，此為兩造不爭執之事實（見本院卷第10
      0、101頁），可徵該會議與系爭5月10日會議之情形不同
      ，自不能為相同之認定，附此敘明。
　　⒉民法第64條規定：財團董事，有違反捐助章程之行為時，
      法院得因主管機關、檢察官或利害關係人之聲請，宣告其
      行為為無效。準此規定以觀，主管機關、檢察官或利害關
      係人所得請求法院宣告無效者，應為財團董事違反章程之
      行為而有依章程規定宣告無效之必要情形。如財團董事所
      為行為依法原屬不生效力，即無待於法院之宣告而為自始
      當然確定無效，自不適用本條之規定。系爭6月6日、6月2
      6日會議所為決議自始不生效力，既如前述，則上訴人作
      成該決議之行為，自無民法第64條規定之適用。被上訴人
      依該規定，請求宣告上訴人該決議行為無效，難認有據。
六、綜上所述，被上訴人依民法第64條、系爭章程第10條、第17
    條、第18條規定，求為確認系爭5月10日會議選任伊為第7屆
    董事長之決議行為有效，並宣告系爭6月6日會議所為重新選
    舉董事長及常務監事之決議行為，及系爭6月26日會議所為
    選任游炎川為董事長之決議行為均無效之判決，不應准許。
    原審宣告上訴人於系爭6月6日會議所為重新選舉董事長及常
    務監事之決議行為，及於系爭6月26日會議所為選任游炎川
    為董事長之決議行為均無效，尚有未洽。上訴意旨指摘原判
    決此部分不當，求予廢棄改判，為有理由，爰由本院予以廢
    棄改判如主文第2項所示。原審駁回被上訴人關於確認系爭5
    月10日會議選任伊為第7屆董事長決議行為有效之請求，核
    無違誤，附帶上訴意旨指摘原判決該部分不當，求予廢棄改
    判，為無理由，應駁回其附帶上訴。
七、系爭6月6日、6月26日會議決議因屬無召集權人召集會議所
    作成，不能認有合法之代表會議召開或決議成立，前經本院
    闡明（見本院卷第102、104頁），被上訴人未就該爭議所致
    其法律地位之不安，追加訴求，則本件事證已臻明確，兩造
    其餘主張陳述及所提之證據，經審酌後認於判決結果無影響
    ，爰不另一一論駁，附此敘明。
八、據上論結，本件上訴為有理由，附帶上訴為無理由，依民事
    訴訟法第450條、第449條第1項、第78條，判決如主文。
中　　華　　民　　國　　109 　年　　3 　　月　　31　　日
　　　　　　　  　　民事第十六庭
　　　　　　　　　　　　審判長法  官  朱耀平
            　　　　　法  官  邱育佩　　　　　　
               　　　　　　　法  官  黃明發　　　　　　
正本係照原本作成。
如不服本判決，應於收受送達後20日內向本院提出上訴書狀，其
未表明上訴理由者，應於提出上訴後20日內向本院補提理由書狀
（均須按他造當事人之人數附繕本）上訴時應提出委任律師或具
有律師資格之人之委任狀；委任有律師資格者，另應附具律師資
格證書及釋明委任人與受任人有民事訴訟法第466 條之1第1項但
書或第2項（詳附註）所定關係之釋明文書影本。如委任律師提
起上訴者，應一併繳納上訴審裁判費。
中　　華　　民　　國　　109 　年　　4 　　月　　1 　　日

　　　　　　　　　　　　　    書記官  陳欣怡
附註：
民事訴訟法第466條之1（第1項、第2項）：
對於第二審判決上訴，上訴人應委任律師為訴訟代理人。但上訴
人或其法定代理人具有律師資格者，不在此限。
上訴人之配偶、三親等內之血親、二親等內之姻親，或上訴人為
法人、中央或地方機關時，其所屬專任人員具有律師資格並經法
院認為適當者，亦得為第三審訴訟代理人。　　　　　　　　　　　　　　

臺灣高等法院民事裁定
    主    文
原判決原本及正本主文第四項所載「第一、二審訴訟費用關於上
訴及附帶上訴部分，均由上訴人負擔」，應更正為「第一、二審
訴訟費用關於上訴及附帶上訴部分，均由被上訴人負擔」。
    理    由
一、按判決如有誤寫、誤算或其他類此之顯然錯誤者，法院得隨
    時或依聲請以裁定更正之；前項裁定，附記於判決原本及正
    本，民事訴訟法第232條第1項前段、第2項前段分別定有明
    文。
二、查本院前開判決原本及正本有如主文所示之顯然錯誤，應予
    更正。
三、依首開規定裁定如主文。
中　　華　　民　　國　　109 　年　　4  　月 　 8  　　日
                    民事第十六庭 
                        審判長法  官  朱耀平
                              法  官  邱育佩
                              法  官  黃明發
正本係照原本作成。                               
如不服本裁定，應於收受送達後10日內向本院提出抗告狀，並繳納抗告費新臺幣1千元。但如對本件判決已合法上訴，則本裁定不得抗告。                              
中　　華　　民　　國　　109 　年　　4 　　月　　8 　　日

                              書記官  陳欣怡